臺灣高等法院刑事判決
110年度上訴字第620號
上  訴  人  
即  被  告  潘辰佑


上列上訴人因詐欺等案件，不服臺灣士林地方法院109年度訴字
第521號，中華民國109年12月21日第一審判決（起訴案號：臺灣
士林地方檢察署109年度少連偵字第163號），提起上訴，本院判
決如下：
    主  文
上訴駁回。
    犯罪事實
一、丙○○於民國109年8月間，加入詐騙集團（無證據證明該集團
    為有結構性組織），並分別為下列犯行：
　㈠於109年9月17日與該詐騙集團成員共同意圖為自己不法之所
    有，基於3人以上冒用公務員名義共同詐欺取財之犯意聯絡
    ，先由該集團成員於109年9月17日上午9時許，撥打電話予
    乙○○，佯稱為中華電信人員、警員、檢察官等人員，訛稱略
    以：乙○○之銀行帳戶涉及刑案，須將款項提領公證使用云云
    ，致乙○○陷於錯誤自臺北富邦商業銀行000000000000號帳戶
    提領新臺幣（下同）150萬元，於當日下午1時許，在臺北市
    士林區中山北路7段114巷交付150萬元予詐騙集團成員古○宇
    （92年10月出生，人別資料詳卷，所涉部分另由臺灣桃園地
    方法院少年法庭審理）。古○宇於下午1時37分許，在同市區
    天母西路13巷，將所收取款項交予黃○銓（92年8月出生，人
    別資料詳卷，所涉部分另由臺灣桃園地方法院少年法庭審理
    ），黃○銓於當日將所收取款項，在桃園市龍潭區凱虹汽車
    旅館（址桃園市○○區○○路000號）交予丙○○，丙○○再交予不
    詳詐騙集團成員，丙○○從中獲取贓款總額1%之報酬。
　㈡於109年9月18日與該詐騙集團成員共同意圖為自己不法之所
    有，基於3人以上冒用公務員名義共同詐欺取財之犯意聯絡
    ，先由該集團成員於109年9月18日上午9時許，撥打電話予
    甲○○，佯稱為中華電信人員、檢察官等人員，訛稱略以：甲○○係受拘提人，須將銀行帳戶款項提領交予指定人員云云，
    致甲○○陷於錯誤自銀行帳戶提領計34萬3000元，並於當日下
    午3時43分、52分許，在臺北市士林區中山北路7段81巷23弄
    交付計34萬3000元予詐騙集團成員古○宇。古○宇即將款項交
    予黃○銓，黃○銓於當日將所收取款項，在桃園市○○區○○路00
    0號7樓交予丙○○，丙○○再交予不詳詐騙集團成員，丙○○從中
    獲取贓款總額1%之報酬。丙○○自上開2次犯行獲取約1萬8000
    元之報酬。嗣乙○○、甲○○察覺有異，報警處理，警方依現場
    監視器晝面循線查悉上情，並扣得丙○○犯罪所用之行動電話
    （IPHONE X)1具。
二、案經乙○○、甲○○訴由臺北市政府警察局士林分局報告臺灣士
    林地方檢察署檢察官偵查起訴。
    理  由
壹、證據能力部分：
　　經查，上訴人即被告丙○○（下稱被告）及檢察官於本院準備
    程序時，就被告以外之人於審判外陳述之證據能力均未有所
    爭執，且於本院言詞辯論終結前亦未聲明異議，本院審酌各
    該證據作成或取得時狀況，並無顯不可信或違法取得等情況
    ，且經本院依法踐行證據調查程序並認為適當，而有證據能
    力；其餘資以認定本案犯罪事實之非供述證據，亦查無違反
    法定程序取得之情形，依刑事訴訟法第158條之4之反面解釋
    ，亦有證據能力。
貳、實體部分：
一、認定犯罪事實所憑證據及理由：
　　被告於本院審理時經合法傳喚未到庭陳述，惟上揭犯罪事實
    ，業據被告於原審及本院準備程序時均坦承不諱（見原審卷
    第49頁、第55頁、本院卷第53頁），核與證人即告訴人乙○○
    、證人即告訴人甲○○、證人古○宇、證人黃○銓於警詢時（見
    警聲搜912卷第59至63頁、第75至78頁、少連偵163卷第61至
    71頁、第93至100頁）所為證述相符，並有新北市政府警察
    局士林分局照片黏貼表、臺北市政府警察局士林分局天母派
    出所照片黏貼用紙、監視器錄影畫面翻拍照片、臺北市政府
    警察局士林分局照片黏貼表2、乙○○台北富邦銀行天母分行
    存摺封面及內頁影本、內政部警政署反詐騙諮詢專線紀錄表
    （乙○○）、郵政自動櫃員機交易明細表、臺灣銀行自動櫃員
    機交易明細表、國泰世華銀行客戶交易明細表、華南銀行自
    動櫃員機交易明細表、林素真華南銀行龜山分行存摺封面及
    內頁影本、台北富邦銀行天母分行存摺封面及內頁影本、天
    母士林郵局存摺封面及內頁影本、臺灣銀行天母分行存摺封
    面及內頁影本、內政部警政署反詐騙諮詢專線紀錄表（甲○○
    ）、指認犯罪嫌疑人紀錄表（古○宇）、監視器錄影畫面翻
    拍照片、古○宇手機畫面翻拍照片、指認犯罪嫌疑人紀錄表
    （黃○銓）、監視器錄影畫面翻拍照片、臺灣士林地方法院1
    09年度聲搜字第862號搜索票、臺北市政府警察局士林分局
    搜索扣押筆錄、扣押物品目錄表、扣押物品收據、自願受搜
    索同意書、現場搜索影採證照片、臺北市政府警察局士林分
    局天母派出所陳報單、受理各類案件紀錄表、受理刑事案件
    報案三聯單（乙○○）、臺北市政府警察局士林分局天母派出
    所陳報單、受理各類案件紀錄表、受理刑事案件報案三聯單
    （甲○○）（見警聲搜912卷第7至21、25、29、30、35至40、
    67、69至74、80至88頁、少連偵163卷第73至77、83至87、1
    01至113、121至153、171至175頁），暨被告所有之蘋果廠
    牌IPHONE X行動電話1支扣案可佐，足認被告前揭任意性自
    白確與事實相符，堪以採信。本案事證明確，被告犯行洵堪
    認定，應依法論科。　
二、論罪科刑部分：
　㈠按洗錢防制法於105年12月28日修正公布，並於106年6月28日
    生效施行（下稱新法）。修正前該法（下稱舊法）將洗錢行
    為區分為將自己犯罪所得加以漂白之「為自己洗錢」及明知
    是非法資金，卻仍為犯罪行為人漂白黑錢之「為他人洗錢」
    兩種犯罪態樣，且依其不同之犯罪態樣，分別規定不同之法
    定刑度。惟洗錢犯罪本質在於影響合法資本市場並阻撓偵查
    ，不因為自己或為他人洗錢而有差異，且洗錢之行為模式不
    祇一端，上開為自己或為他人洗錢之二分法，不僅無助於洗
    錢之追訴，且徒增實務事實認定及論罪科刑之困擾。故而為
    澈底打擊洗錢犯罪，新法乃將洗錢行為之處置、多層化及整
    合等各階段，全部納為洗錢行為，而於新法第2條規定：「
    本法所稱洗錢，指下列行為：一、意圖掩飾或隱匿特定犯罪
    所得來源，或使他人逃避刑事追訴，而移轉或變更特定犯罪
    所得。二、掩飾或隱匿特定犯罪所得之本質、來源、去向、
    所在、所有權、處分權或其他權益者。三、收受、持有或使
    用他人之特定犯罪所得。」且為避免舊法時期過度限縮洗錢
    犯罪成立之可能，亦模糊前置犯罪僅在對於不法金流進行不
    法原因之聯結而已，造成洗錢犯罪成立門檻過高，洗錢犯罪
    難以追訴。故新法就其中採取門檻式規範者，明定為最輕本
    刑為6個月以上有期徒刑之罪，並將「重大犯罪」之用語，
    修正為「特定犯罪」；另增列未為最輕本刑為6個月以上有
    期徒刑之罪所涵括之違反商標法等罪，且刪除有關犯罪所得
    金額須在5百萬元以上者，始得列入前置犯罪之限制規定，
    以提高洗錢犯罪追訴之可能性。從而新法第14條第1項所規
    範之一般洗錢罪，必須有第3條規定之前置特定犯罪作為聯
    結，始能成立（最高法院108年度台上字第2500號判決意旨
    參照）。本案被告及其所屬詐欺集團係三人以上冒用公務員
    名義共同犯刑法第339條詐欺罪，構成刑法第339條之4第1項
    第1款、第2款之加重詐欺取財罪，該罪為法定刑1年以上7年
    以下有期徒刑之罪，屬洗錢防制法第3條第2款所規定之特定
    犯罪，而被告依詐欺集團成員指示，先由古○宇向被害人收
    取款項，古○宇再將款項交付給黃○銓，黃○銓再交予被告，
    被告再交予不詳詐騙集團成員，係被害人受騙之贓款係經由
    古○宇及黃○銓再交付至被告手中，自為掩飾、隱匿特定犯罪
    所得之本質、來源，使不法所得轉為合法持有，而屬於洗錢
    防制法第2條第2款之「洗錢行為」，而觸犯同法第14條第1
    項之一般洗錢罪。
　㈡核被告就犯罪事實欄一㈠㈡所為，均係犯刑法第339條之4第1項
    第1款、第2款三人以上共同冒用公務名義詐欺取財罪及洗錢
    防制法第14條第1項、同法第2條第2款洗錢罪。按共同實施
    犯罪行為之人，在合同意思範圍以內，各自分擔犯罪行為之
    一部，相互利用他人之行為，以達其犯罪之目的者，即應對
    於全部所發生之結果，共同負責。又共同正犯之成立，祇須
    具有犯意之聯絡及行為之分擔，既不問犯罪動機起於何人，
    亦不必每一階段犯行，均須參與（最高法院著有28年台上字
    第3110號、34年台上字第682號等判決意旨參照）。被告雖
    非始終參與上開詐欺取財各階段犯行，惟其與該詐欺集團其
    他成員既為遂行彼等詐欺取財之犯行而相互分工，堪認係在
    合同意思範圍內，各自分擔犯罪行為之一部，並相互利用他
    人之行為，以達犯罪之目的，依照上開說明，被告與少年古
    ○宇、少年黃○銓及上開詐欺集團之成年成員間，就上開犯行
    有犯意聯絡及行為分擔，應論以共同正犯。
　㈢被告就犯罪事實欄一㈠㈡所為，係以一行為同時觸犯數罪名，
    均屬想像競合犯，應依刑法第55條規定，分別從一重即三人
    以上共同冒用公務名義詐欺取財罪處斷。
　㈣被告就犯罪事實欄一㈠㈡所示2次收款行為，犯意各別、時間及
    地點不同、行為互殊，應予以分論併罰。
　㈤按成年人教唆、幫助或利用兒童及少年犯罪或與之共同實施
    犯罪或故意對其犯罪者，加重其刑至2分之1，兒童及少年福
    利與權益保障法第112條第1項前段定有明文。本件被告為本
    案犯行時係年滿20歲之成年人，而共犯即少年黃○銓行為時
    係12歲以上未滿18歲之少年。被告於原審及本院準備程序時
    供稱：「伊認識黃○銓，也知道16歲未成年人，伊認識他2年
    了，伊跟他是朋友關係」、「伊跟黃○銓很好，我們本來就
    認識」等語（見原審卷第49、50頁、本院卷第60頁），足認
    被告對於黃○銓為未滿18歲之少年已有所認識，猶與之共同
    實施該次詐欺取財犯行，應依兒童及少年福利與權益保障法
    第112條第1項前段規定加重其刑。
　㈥按想像競合犯之處斷刑，本質上係「刑之合併」。其所謂從
    一重處斷，乃將想像競合犯組成之評價上數罪，合併為科刑
    一罪，其所對應之刑罰，亦合併其評價上數罪之數法定刑，
    而為一個處斷刑。易言之，想像競合犯侵害數法益者皆成立
    犯罪，論罪時必須輕、重罪併舉論述，同時宣告所犯各罪名
    ，包括各罪有無加重、減免其刑之情形，亦應說明論列，量
    刑時併衡酌輕罪部分量刑事由，評價始為充足，然後依刑法
    第55條前段規定「從一重處斷」，非謂對於其餘各罪可置而
    不論。因此，法院決定處斷刑時，雖以其中最重罪名之法定
    刑，做為裁量之準據，惟於裁量其輕重時，仍應將輕罪合併
    評價在內（最高法院108年度台上字第4405、4408號判決參
    照）。而洗錢防制法第16條第2項固規定「犯前二條之罪，
    在偵查或審判中自白者，減輕其刑」，被告本案既從一重以
    刑法加重詐欺取財罪處斷，即無從再適用上開條項規定減刑
    ，惟被告於原審及本院審理時均自白洗錢犯行，本院於量刑
    時仍當一併衡酌該部分減輕其刑事由，附此敘明。
　㈦起訴書雖漏未論及被告所為尚成立洗錢防制法第14條第1項之
    一般洗錢罪，但因此部分事實與檢察官起訴之加重詐欺犯罪
    事實具有想像競合犯之裁判上一罪關係，為起訴效力所及，
    且經法院告知當事人另涉犯此部分犯罪，已保障被告防禦權
    （見原審卷第62頁），自得一併審究，附此敘明。
三、駁回上訴之理由：
　㈠原審以被告犯行事證明確，適用刑法第339條之4第1項第1款
    、第2款，洗錢防制法第14條第1項等規定，並審酌被告正值
    青壯，非無謀生能力，竟不思循正當途徑賺取財物，為貪圖
    一己之私，參與詐欺集團犯行，假借犯罪偵查公務員之名義
    行騙，嚴重損害機關信譽及司法尊嚴，所為殊無可取，惟考
    量被告坦承犯行，態度尚佳，並與告訴人甲○○達成和解（見
    原審卷第77至79頁），兼衡其犯罪動機、目的、犯行所造成
    之損害情節，並參酌其自陳國中畢業之智識程度、生活狀況
    等一切情狀，就被告犯罪事實一㈠㈡部分，分別量處有期徒刑
    1年3月、有期徒刑1年1月，並定其應執行刑1年10月，並依
    據被告於原審審理時供稱扣案之5萬5,000元（即附表編號1
    、2）其中1萬8,000為犯罪所得，3萬7,000元係伊自己所有
    與本案無關等語（見原審卷第59頁），諭知被告取得之報酬
    1萬8,000元，應依刑法第38條之1第1項前段規定宣告沒收；
    另扣案如附表編號3所示之物，為被告所有供本件犯行所用
    之物，應依刑法第38條第2 項前段規定宣告沒收。暨附表編
    號2、4至13所示之物，均與本案犯罪事實無關，爰不宣告沒
    收等節，經核其認事用法並無違誤，量刑亦稱允當。
　㈡被告上訴意旨稱於原審審理時已與告訴人甲○○達成和解，希
    望能再與另一位告訴人乙○○進行和解，且家中經濟狀況不佳
    ，有孩子需養育懇請給予緩刑機會云云。惟按「受2年以下
    有期徒刑、拘役或罰金之宣告，而有下列情形之一，認以暫
    不執行為適當者，得宣告2年以上5年以下之緩刑，其期間自
    裁判確定之日起算：一、未曾因故意犯罪受有期徒刑以上刑
    之宣告者。二、前因故意犯罪受有期徒刑以上刑之宣告，執
    行完畢或赦免後，5年以內未曾因故意犯罪受有期徒刑以上
    刑之宣告者。」刑法第74條第1項固有明定，但宣告緩刑與
    否，屬實體法上賦予法院得為自由裁量之事項，法院行使此
    項職權時，除應審查被告是否符合緩刑之法定要件外，仍應
    就被告有以暫不執行刑罰為適當之情形，亦即應就被告犯罪
    狀況、有無再犯之虞，及能否由於刑罰之宣告而策其自新等
    情，加以審酌；法院行使此項裁量職權時，應受一般法律原
    則之拘束，即必須符合所適用法律授權之目的，並受法律秩
    序之理念、法律感情及慣例等所規範，若違反比例原則、平
    等原則時，得認係濫用裁量權而為違法。本件被告固未曾因
    故意犯罪受有期徒刑以上刑之宣告，然其為本件犯行造成告
    訴人甲○○及告訴人乙○○之財產損失程度非輕，且就告訴人乙○○部分，被告雖已達成和解（見本院卷第105頁），然就被
    告與告訴人甲○○於原審達成和解部分，迄今尚未履行（見本
    院卷第59頁），是原審之量刑情狀並無變動。是本院審酌上
    情，認被告尚無暫不執行刑罰為適當之情形，認其仍有接受
    刑罰教化之必要，爰不予宣告緩刑。
　㈢再者，關於量刑輕重，屬為裁判之事實審法院得依職權自由
    裁量之事項，苟其量刑已以行為人之責任為基礎，並斟酌刑
    法第57條各款所列情狀，在法定刑度內，酌量科刑，如無偏
    執一端，致明顯失出失入情形，上級審法院即不得單就量刑
    部分遽指為不當或違法。本件原審量刑業已斟酌刑法第57條
    各款所列情狀，而為刑之量定，既未濫用自由裁量之權限，
    亦無逾越職權或違反比例原則、罪刑均衡原則，自難認有何
    違法或不當。從而，本件被告之上訴，並無理由，應予駁回
    。　　
四、被告經本院合法傳喚，無正當理由不到庭，爰不待其陳述逕
    為一造辯論判決。　　　　
據上論斷，應依刑事訴訟法第371條、第368條，判決如主文。
本案經檢察官陳韻中提起公訴，檢察官蔡顯鑫到庭執行職務。
中　　華　　民　　國　　110 　年　　4 　　月　　28　　日
                  刑事第一庭  審判長法  官  李釱任
                                    法  官  崔玲琦
                                    法  官　呂煜仁
以上正本證明與原本無異。
如不服本判決，應於收受送達後20日內向本院提出上訴書狀，其
未敘述上訴之理由者並得於提起上訴後20日內向本院補提理由書
（均須按他造當事人之人數附繕本）「切勿逕送上級法院」。 
                                    書記官　林廷佳
中　　華　　民　　國　　110 　年　　4 　　月　　28　　日
附錄：本案論罪科刑法條全文
 洗錢防制法第14條
有第2條各款所列洗錢行為者，處7年以下有期徒刑，併科新臺幣
500萬元以下罰金。
前項之未遂犯罰之。
前二項情形，不得科以超過其特定犯罪所定最重本刑之刑。
刑法第339條之4
犯第339條詐欺罪而有下列情形之一者，處1年以上7年以下有期
徒刑，得併科1百萬元以下罰金：
一、冒用政府機關或公務員名義犯之。
二、三人以上共同犯之。
三、以廣播電視、電子通訊、網際網路或其他媒體等傳播工具，
    對公眾散布而犯之。
前項之未遂犯罰之。　　　
附表
編號 扣案物（新臺幣）  所有人 1 現金18,000元 丙○○ 2 現金37,000元 丙○○ 3 IPHONE X行動電話1 支（含門號0000000000號SIM卡1張 ） 丙○○ 4 IPHONE 6S 行動電話1 支（含門號0000000000號SIM卡1張） 丙○○ 5 IPHONE 8行動電話1 支（含門號0000000000號） 古○宇 6 IPHONE 7行動電話1 支（含門號0000000000號） 黃○銓 7 IPHONE 8行動電話1 支（含門號0000000000號） 黃○銓 8 OPPO廠牌行動電話1 支（含門號0000000000號） 薩竣壕 9 點鈔機1台 丙○○ 10 短袖黑色上衣1件 黃○銓 11 灰色短褲1件 黃○銓 12 球鞋1雙 黃○銓 13 黑底白色燕子圖樣上衣1件 古○宇